臺灣臺中地方法院民事判決
                                    108年度原再易字第1號
再審原  告  陳木生  


訴訟代理人  劉佳田律師
複代理  人  莊永頡律師
再審被  告  張建華即尤命‧夏支

訴訟代理人  吳光陸律師
            郭乃瑩律師
再審被  告  陳阿生  


上列當事人間請求確認土地耕作權不存在事件，再審原告對於民
國108年6月28日本院107年度原簡上字第1號確定判決提起再審之
訴，本院判決如下：
    主  文
再審之訴駁回。
再審訴訟費用由再審原告負擔。
    理  由
一、按再審之訴，應於30日之不變期間內提起。前項期間，自判
    決確定時起算，判決於送達前確定者，自送達時起算；其再
    審之理由發生或知悉在後者，均自知悉時起算。但自判決確
    定已逾5年者，不得提起。民事訴訟法第500條第1項、第2項
    定有明文。查再審原告對本院107年度原簡上字第1號（下稱
    本案訴訟）之民國108年6月28日民事確定判決（下稱原確定
    判決）提起本件再審之訴，其於108年7月2日收受原確定判
    決書，有送達證書附於原確定判決案卷可稽，此經本院依職
    權調閱原確定判決案卷全卷查核無誤。則再審原告於108年7
    月12日提起本件再審之訴（見本院卷附民事再審起訴狀之本
    院收文章），未逾30日之不變期間，先予敘明。
二、再審原告主張：
　㈠原確定判決認定再審原告對再審被告張建華即尤命‧夏支（下
    稱張建華）、陳阿生提起本案訴訟，並無確認利益；及原確
    定判決認定再審原告提起本案訴訟，僅以再審被告張建華、
    陳阿生為被告，係欠缺當事人適格為由，判決駁回再審原告
    之本案訴訟，有民事訴訟法第496條第1項第1款規定適用法
    規顯有錯誤之再審事由，說明如次：
　⒈坐落臺中市○○區○○段○000地號土地（面積1770平方公尺，下
    稱系爭土地）為原住民保留地，屬中華民國所有（權利範圍
    全部，管理機關為原住民族委員會），再審原告之父親陳阿
    貴於56年11月15日就系爭土地設定登記耕作權（權利範圍全
    部，存續期間為56年9月26日至65年9月25日），陳阿貴嗣於
    77年1月15日死亡，由陳阿貴之全體繼承人即再審原告、再
    審被告陳阿生（即再審原告之兄）及訴外人陳阿朱、陳碧玉
    、陳愛主、陳月珍、陳玉美、陳禧星、陳凱莉、陳恩惠、陳
    楉嵐、張清香、陳志學、陳主榮、馬春福、馬秋莉、陳春德
    、馬香蘭等18人繼承（下合稱再審原告等繼承人18人），並
    已於105年12月1日以「繼承」為原因，將前開耕作權登記為
    再審原告等繼承人18人公同共有。詎料，臺中市和平區公所
    於106年1月20日、2月16日現場會勘時，再審被告張建華主
    張再審被告陳阿生於00年00月00日業以新臺幣（下同）60,0
    00元之買賣價金將系爭土地出售讓渡予再審被告張建華之父
    親、姑姑即訴外人張進坤、張惠鑾，並提出再審被告陳阿生
    與訴外人張進坤、張惠鑾簽立之65年10月20日土地讓渡契約
    書（下稱系爭讓渡契約書），且主張訴外人張進坤死亡後由
    其繼承系爭讓渡契約書之權利，再審被告張建華據此並於10
    6年9月22日提出訴願書向臺中市和平區公所申請塗銷再審原
    告等繼承人18人之前開耕作權登記，及請求臺中市和平區公
    所准予再審被告張建華申辦為系爭土地之耕作權登記（下稱
    前開訴願請求）。又訴外人張進坤死亡後，其繼承人僅再審
    被告張建華一人否認再審原告等繼承人18人有前開耕作權，
    再審原告自無將其他未爭議之人列為共同被告之必要。則原
    確定判決認定再審原告所提本案訴訟，未將被繼承人張進坤
    之全體繼承人及訴外人張惠鑾列為共同被告，係屬欠缺當事
    人適格乙節，有違最高法院29年上字第1483號、40年台上字
    第1827號、60年台上字第4816號等判例意旨，適用法規顯有
    錯誤。
　⒉再者，系爭讓渡契約書簽立時，系爭土地耕作權人為陳阿貴
    ，並非再審被告陳阿生，再審原告等繼承人18人自不受系爭
    讓渡契約書之拘束。惟再審被告張建華依系爭讓渡契約書主
    張權利及向臺中市和平區公所提出前開訴願請求之行為，已
    致再審原告等繼承人18人就系爭土地之耕作權，在私法上之
    地位有受侵害之危險，且臺中市和平區公所就兩造間系爭讓
    渡契約書之私權爭議，並無裁判權，倘再審原告所提本案訴
    訟勝訴確定，臺中市和平區公所即可依此確定判決否定系爭
    讓渡契約書之合法性，肯認再審原告等繼承人18人就系爭土
    地有前開耕作權，而此不安之狀態，能以法院判決將之除去
    。是再審原告對再審被告張建華、陳阿生提起本案訴訟，自
    有即受確認判決之法律上利益。原確定判決認定再審原告對
    再審被告張建華、陳阿生所提本案訴訟，並無確認利益，亦
    有違最高法院32年上字第3165號、42年台上字第1031號、52
    年台上字第1240號等判例意旨，適用法規顯有錯誤。
  ㈡綜上，再審原告依民事訴訟法第496條第1項第1款規定，就原
    確定判決提起本件再審之訴。並聲明：⒈原確定判決廢棄；⒉
    確認再審被告張建華與再審被告陳阿生就系爭土地讓渡之買
    賣關係，對再審原告暨全體公同共有人（即再審原告等繼承
    人18人）不存在。
三、按民事訴訟法第496條第1項第1款所謂適用法規顯有錯誤，
    係指確定判決就事實審法院所確定之事實而為法律上判斷，
    有適用法規顯有錯誤之情形而言，包括裁判所適用之法規顯
    然不合於法律規定，或與司法院現尚有效及大法官會議之解
    釋，或消極的不適用法規顯然影響裁判者，並不包括裁判理
    由矛盾、理由不備、取捨證據失當、調查證據欠周、漏未斟
    酌證據、認定事實錯誤及在學說上諸說併存致發生法律上見
    解歧異等情形在內。又再審之訴顯無再審理由者，得不經言
    詞辯論，以判決駁回之。民事訴訟法第502條第2項定有明文
    。再審原告所主張之再審事由，在法律上顯不得據為對於確
    定判決聲明不服之理由者，即係顯無再審理由。經查：
　㈠再審原告對再審被告張建華、陳阿生所提本案訴訟，係聲明
    請求：確認再審被告張建華與再審被告陳阿生就系爭土地讓
    渡之買賣關係，對再審原告暨全體公同共有人（即再審原告
    等繼承人18人）不存在，此觀原確定判決書即明（見「事實
    及理由欄」第一點）。惟起訴請求確認他人之某法律關係存
    在或不存在，須以該法律關係之雙方當事人為共同被告一同
    起訴，始為當事人適格。若僅以其中一方當事人為被告者，
    即非適格之當事人，因該法律關係之存否對該全體當事人必
    須合一確定（最高法院92年度台上字第1910號、89年度台上
    字第1047號民事裁判參照）。又繼承人有數人時，在分割遺
    產前，各繼承人對於遺產全部為公同共有。為民法第1151條
    所明定。且查，⒈系爭土地為原住民保留地，屬中華民國所
    有（權利範圍全部，管理機關為原住民族委員會），再審原
    告之父親陳阿貴於56年11月15日就系爭土地設定登記耕作權
    （權利範圍全部，存續期間為56年9月26日至65年9月25日）
    ，陳阿貴嗣於77年1月15日死亡，由陳阿貴之全體繼承人即
    再審原告等繼承人18人繼承取得前開耕作權，並於105年12
    月1日以「繼承」為原因，將前開耕作權登記為再審原告等
    繼承人18人公同共有；⒉再審被告陳阿生係於65年10月20日
    與訴外人張進坤、張惠鑾（即再審被告張建華之父親、姑姑
    ）簽立系爭讓渡契約書；⒊被繼承人張進坤死亡後，係由兼
    括再審被告張建華在內等張進坤之繼承人繼承取得系爭讓渡
    契約書之權利義務，再審原告未以張進坤全體繼承人為共同
    被告；⒋兩造對於臺中市和平區公所106年7月13日和平區土
    字第1060012587號函、106年7月13日和平區土字第10600125
    95號函之形式上真正不爭執等情，乃為原確定判決（即事實
    審法院）所確定之事實（見原確定判決書第4、5頁即「四、
    本院之判斷：」之第㈠、㈡點理由）。則簽立系爭讓渡契約書
    之雙方當事人既為再審被告陳阿生及訴外人張進坤、張惠鑾
    ，且訴外人張進坤死亡後應由其全體繼承人繼承取得系爭讓
    渡契約書之權利義務關係並維持公同共有。於此情形，再審
    被告陳阿生及張進坤之全體繼承人、張惠鑾就系爭讓渡契約
    書之權利義務關係存否，自須合一確定。依前開說明，再審
    被告提起本案訴訟請求確認他人間之法律關係即：系爭讓渡
    契約書之買賣關係對再審原告等繼承人18人不存在，自應以
    再審被告陳阿生及被繼承人張進坤之全體繼承人、訴外人張
    惠鑾為共同被告，始為當事人適格。準此，原確定判決認定
    再審原告僅以再審被告陳阿生、張建華為被告而提起本案訴
    訟，乃為欠缺當事人適格，自無適用法規顯有錯誤之情形。
    是再審原告就此部分之指摘，在法律上顯不得據為對於確定
    判決聲明不服之理由。
　㈡民事訴訟法第247條所謂即受確認判決之法律上利益，須因法
    律關係之存否不明確，致原告在私法上之地位有受侵害之危
    險，而此項危險得以對於被告之確認判決除去之者，始為存
    在（最高法院27年上字第316號、92年度台上字第1586號民
    事裁判參照）。所謂即受確認判決之法律上利益，係指法律
    關係之存否不明確，原告主觀上認其在法律上之地位有不安
    之狀態存在，且此種不安之狀態，能以確認判決將之除去者
    而言，若縱經法院判決確認，亦不能除去其不安之狀態者，
    即難認有受確認判決之法律上利益（最高法院52年台上字第
    1240號、96年度台上字第455號民事裁判參照）。又一般債
    權之成立與否，僅該債權之當事人間才得知悉，未如物權因
    設有登記之公示方法，而得具有對世之效力，是債權僅具有
    相對之效力，只於債權之當事人間發生效力。且查，再審被
    告張建華固有以系爭讓渡契約書為據而向臺中市和平區公所
    提出前開訴願請求。惟再審原告之父親陳阿貴於56年11月15
    日就系爭土地設定登記耕作權，陳阿貴嗣於77年1月15日死
    亡，由陳阿貴之全體繼承人即再審原告等繼承人18人繼承取
    得前開耕作權，並於105年12月1日以「繼承」為原因，將前
    開耕作權登記為再審原告等繼承人18人公同共有，為原確定
    判決所確定之事實，已如前述。則再審被告陳阿生於00年00
    月00日簽立系爭讓渡契約書時，既非系爭土地之耕作權人，
    其當時縱使以第三人之物上權利（即陳阿貴就系爭土地之耕
    作權）為讓渡標的而與訴外人張進坤、張惠鑾簽立系爭讓渡
    契約書，依前開說明，訴外人張進坤、張惠鑾依系爭讓渡契
    約書取得之債權僅有相對性，並無對世效力，不論系爭讓渡
    契約書之權利義務關係是否存在，仍無從對抗因繼承取得並
    已登記為系爭土地耕作權公同共有人之再審原告等繼承人18
    人，於此情形，再審被告張建華以系爭讓渡契約書為據之前
    開訴願請求，自難認對於再審原告等繼承人18人因繼承取得
    並登記為系爭土地耕作權公同共有人之私法上地位已造成侵
    害之危險。至於陳阿貴登記取得系爭土地之耕作權後，陳阿
    貴實際上究有無繼續在系爭土地耕作、能否取得申辦無償取
    得系爭土地所有權之基本門檻條件、該耕作權登記期間屆滿
    後能否在系爭土地繼續耕作等等公法爭議問題（見前述臺中
    市和平區公所106年7月13日和平區土字第1060012587號函、
    106年7月13日和平區土字第1060012595號函），縱經法院判
    決確認系爭讓渡契約書之買賣關係是否存在，顯亦不能除去
    該等公法爭議之不安狀態者。基此，原確定判決認定再審原
    告所提本案訴訟，並無即受確認判決之法律上利益，自無適
    用法規顯有錯誤之情形。是再審原告就此部分之指摘，在法
    律上顯不得據為對於確定判決聲明不服之理由，亦甚明確。
　㈢最高法院於107年12月7日法院組織法修正施行前依法選編之
    判例，若無裁判全文可資查考者，應停止適用。未經前項規
    定停止適用之判例，其效力與未經選編為判例之最高法院裁
    判相同。法院組織法第57條之1第1項、第2項定有明文。準
    此，最高法院於107年12月7日法院組織法修正施行前依法選
    編之判例，如有裁判全文可資查考，其效力與未經選編為判
    例之最高法院裁判相同，違背該判例並非屬判決違背法令（
    最高法院110年度台上字第1690、1099號民事裁判參照）。
    則再審原告所引用之前揭最高法院29年上字第1483號、40年
    台上字第1827號、60年台上字第4816號、32年上字第3165號
    、42年台上字第1031號、52年台上字第1240號等判決先例意
    旨，依上開說明，其效力與未經選編為判例之最高法院裁判
    相同；所引用之最高法院93年度台上字第1987號、100年度
    台上字第1698號判決要旨，並非判例，縱有違背，亦非屬判
    決違背法令，不生適用法規顯有錯誤之問題。是再審原告以
    原確定判決之認定與前開判決先例意旨不符，而主張原確定
    判決適用法規顯有錯誤，自無可採。
四、綜上所述，再審原告依民事訴訟法第496條第1項第1款規定
    提起本件再審之訴，其主張之再審事由，在法律上顯不得據
    為對於確定判決聲明不服之理由。依前開說明，再審原告提
    起本件再審之訴，聲明請求：㈠原確定判決廢棄；㈡確認再審
    被告張建華與再審被告陳阿生就系爭土地讓渡之買賣關係，
    對再審原告暨全體公同共有人（即再審原告等繼承人18人）
    不存在，顯無理由，爰不經言詞辯論，逕以判決駁回之。
五、據上論結，本件再審之訴顯無理由，依民事訴訟法第502條
    第2項、第78條，判決如主文。　
中　　華　　民　　國　　111 　年　　9 　　月　　21　　日
            原住民族法庭  審判長法  官  黃渙文
                                法  官  劉奐忱
                                法  官  何世全
上正本係照原本作成。
本判決不得上訴。
中　　華　　民　　國　　111 　年　　9 　　月　　21　　日
                                書記官  顏伶純